【裁判字號】    92,簡,721
【裁判日期】    921118
【裁判案由】    勞保
【裁判全文】
臺北高等行政法院簡易判決                          九十二年度簡字第七二一號
                              .
    原      告  甲○○
    訴訟代理人  乙○○
    被      告  勞工保險局
    代  表  人  廖碧英總經理.
    訴訟代理人  丁○○
                丙○○
右當事人間因勞保事件，原告不服行政院勞工委員會中華民國九十一年六月二十八日
（發文日期：九十一年七月二十五日）勞訴字第○○二○四四一號訴願決定，提起行
政訴訟。本院判決如左：
    主  文
原告之訴駁回。
訴訟費用由原告負擔。
    事  實
一、事實概要：原告以頭份汽車通運股份有限公司為投保單位，參加勞工保險為被保
    險人。原告於民國（下同）九十年九月十日，以其於同年一月三日公出返回辦公
    室途中促發心肌梗塞致無法工作，檢據申請同年一月六日至同年九月五日期間職
    業傷害傷病補償費。案經被告審查，以其前曾以於九十年一月三日下班回家途中
    促發心肌梗塞，分別申請九十年一月六日至同年一月二十日及九十年一月六日至
    同年四月三十日期間職業病傷病給付，並經被告分別於九十年五月三日及九十年
    五月二十四日核定所患不得視為職業病，乃分別按普通疾病核付在案。而本次原
    告復以同一事故申請職業傷害傷病給付，仍應按普通疾病辦理，乃於九十年十一
    月十六日以保給簡字第二一一八二一二九號書函核定（下稱原處分），所請傷病
    給付仍維持按普通疾病辨理，所應領之住院期間傷病給付前已核付，至門診期間
    傷病給付，依勞工保險條例第三十三條規定應不予給付。原告不服，向勞工保險
    監理委員會申請審議，亦經該會於九十一年四月九日以九十保監審字第四七七六
    號審定書審定駁回後，原告仍不服，提起訴願，嗣經行政院勞工委員會訴願決定
    駁回，遂提起本件行政訴訟。
二、兩造聲明：
  (一)原告聲明求為判決：
    1.訴願決定、爭議審定及原處分均撤銷。
    2.被告應作成給付原告新台幣（下同）九萬一千九百八十八元之行政處分。
  (二)被告聲明求為判決：如主文所示。
三、兩造之爭點：
    原告所患疾病其促發與作業是否有相當因果關係，而得視為職業病？
  (一)原告主張之理由：
    1.原處分書及決定書稱：「˙˙˙其有糖尿病史多年，且未規則控制，是發病之
      危險因子˙˙˙」並無依據，經查新光吳火獅紀念醫院（下稱新光醫院）及財
      團法人為恭紀念醫院（下稱為恭醫院）原告並無糖尿病，何來糖尿病史？再者
      ，經詢問心臟專科醫生，糖尿病與心肌梗塞並無因果關係。
    2.原決定書稱：「˙˙˙訴願人在事故發生前並未遭受急性的，異乎尋常的，例
      外的壓力，˙˙˙」被告非當事人，其推論自有可議。原告當日自凌晨二時開
      始工作，至下午五時結束，且長途開車，未有充分休息，自有發病因子。
    3.按勞工保險被保險人因執行職務而致傷病審查準則第二十一條：被保險人於作
      業中，於工作當場促發疾病，而該項疾病之促發與作業有相當因果關係者，視
      為職業病，被保險人於返回公司途中，因身體勞累，使發心肌梗塞。符合職業
      病。
    4.原告所請求者係九十年一月六日至同年九月五日，共計二百四十三天之傷病補
      償費，扣除原領取之傷病補助費四、三五○元及二、三二○元之差額，為九一
      、九八八元。
  (二)被告主張之理由：
    1.按「被保險人因遭遇普通傷害或普通疾病住院診療，不能工作，以致未能取得
      原有薪資，正在治療中者，自不能工作之第四日起，發給普通傷害補助費或普
      通疾病補助費。」「被保險人因執行職務而致傷害或職業病不能工作，以致未
      能取得原有薪資，正在治療中者，自不能工作之第四日起，發給職業傷害補償
      費或職業病補償費。˙˙˙前項因執行職務而致傷病之審查準則，由中央主管
      機關定之。」分別為勞工保險條例第三十三條及第三十四條所明定。又「本準
      則依勞工保險條例（以下簡稱本條例）第三十四條第二項規定訂定之。」「被
      保險人於作業中，於工作當場促發疾病，而該項疾病之促發與作業有相當因果
      關係者，視為職業病。」「被保險人於下班應經途中促發疾病，而該項疾病之
      促發與作業有相當因果關係者，視為職業病。」分別為勞工保險被保險人因執
      行職務而致傷病審查準則第一條、第二十一條及第二十二條所明定。另「勞工
      工作時腦幹出血，是否屬職業災害疑義，應經醫師診斷是否為職業上原因引起
      ，再據以論斷。」復為行政院勞工委員會八十八年十一月十九日台八十八勞安
      三字第○○四九五○二號函釋在案。
    2.查原告曾於九十年二月十三日以其於九十年一月三日下班回家途中促發心肌梗
      塞，申請九十年一月六日至同年一月二十日期間職業病傷病給付，並檢送為恭
      醫院及新光醫院之診斷書為證，案經被告派員訪查原告之投保單位頭份汽車通
      運股份有限公司，據九十年三月五日訪查紀錄略載，該公司無法提供任何資料
      ，據該公司表示，因其為靠行車，故無法提供任何資料。又原告目前有痴呆情
      形，意思表達不清，故無法做訪問記錄，其妻表示，原告於九十年一月三日，
      將拖車停放在頭份公有停車場，駕駛自用轎車返家，於下午五時三十分左右途
      經下公園附近因頭暈，開門出車外呼吸新鮮空氣時倒地，由路人報請一一九送
      往為恭醫院就診，目前仍在療養中，因一切工作、帳單˙˙˙等均由其本人處
      理，故無法提供任何資料，當天是否工作相當辛苦亦不清楚，因為自行營業靠
      行車，故無法工作時無任何收入。另被告調閱其就診之為恭醫院及新光醫院病
      歷資料，送請專科醫師審查，審查意見：「原告於九十年一月三日被路人發現
      昏倒於路邊送為恭醫院已無心跳，逕急救後住院數日轉至新光醫院，診斷為心
      肌梗塞所引起，其有糖尿病史多年，且未規則控制，是發病危險因子，又其於
      發病前並無超乎平常之特殊壓力，故無法認定為其工作與發病有相當因果關係
      ，本案應屬普通疾病。」。據此，被告以原處分核定原告所患與工作並無相當
      因果關係，不得視為職業病，所請傷病給付應自住院不能工作之第四日即九十
      年一月六日起核付至九十年一月二十日止期間，按其平均日投保薪資五八○元
      之百分之五十給付十五日計四、三五○元。嗣原告復於九十年五月十日以同一
      事故申請九十年一月二十一日至同年四月三十日期間職業病傷病給付，並檢送
      為恭醫院出具之診斷書為證，經被告於九十年五月二十四日核定所請傷病給付
      應按普通疾病辦理，並自住院不能工作之第四日即九十年二月十九日起核付至
      九十年二月二十六日止期間，按其平均日投保薪資五八○元之百分之五十給付
      八日計二、三二○元在案，合先敘明。
    3.查本件原告復於九十年十一月八日以同一事故申請九十年一月六日至同年九月
      五日期間職業傷害傷病給付，同時申請書上保險事故原因，改為於九十年一月
      三日公出返回辦公室途中促發心肌梗塞致無法工作，並檢送財團法人為恭紀念
      醫院出具之診斷書為證，案經被告審查，並於九十年十一月十六日以保給簡字
      第二一一八二一二九號書函核定，所請傷病給付仍維持按普通疾病辦理，所應
      領之住院期間傷病給付前已核付，至門診期間傷病給付，依勞工保險條例第三
      十三條規定應不予給付，揆諸首揭規定，於法尚無不合。原告不服申請審議，
      經勞工保險監理委員會審定駁回，原告再提訴願亦經駁回在案。
    4.原告訴稱，其就診醫院並無糖尿病，何來糖尿病史。又稱其發病當日自凌晨二
      時開始工作，至下午五時結束，且長途開車，未有充分休息，自有發病因子，
      故其於返回公司途中，因身體勞累，促發心肌梗塞，符合職業病云云，惟查所
      謂職業病係該項疾病之促發與作業有相當因果關係者，而相當有因果關係者，
      係指條件必須依據經驗法則做客觀判斷，而可認定在通常情況下，認為行為與
      結果有因果關係。反之，假如在一般情況下，雖有此條件存在，但並不一定會
      發生此一結果者，則該條件與結果不相當，而不具因果關係。本件被告審核時
      ，除以調取原告就診醫院之病歷及被告訪查等書面資料予以審核外，並徵詢專
      科醫師意見如前述。又其事故當日按平常時間自上午五、六時出門，下午五時
      多回家，亦無任何資料可資證明，其遭受急性的，異乎尋常的，例外的壓力，
      或在特定工作時間內從事超越平日工作甚多的，不利於健康的生理或心理負荷
      之工作。原告雖事後更改事故原因（九十年一月三日公出返回辦公室途中促發
      心肌梗塞）及時間（自凌晨二時開始工作），乃事後之詞，對其欲證明因心肌
      梗塞與其工作間有相當因果關係，並無助益。綜上，原告所訴顯無理由。
    理  由
一、本件原分案編號為本院九十一年度訴字第三四八三號，依通常訴訟程序審理，惟
    查本件係因原告不服行政機關所為否准九一、九八八元傷病補償費而涉訟之事件
    ，依行政訴訟法第二百二十九條第一項第二款、第二項之規定及司法院九十年十
    月二十二日九十年度院台廳行一字第二五七四六號函，應適用簡易訴訟程序，茲
    改為現在之分案編號，並改依簡易程序審理，合先敘明。
二、本件兩造不爭原告於九十年一月三日因心肌梗塞，自同年月六日起至同年月二十
    日、同年二月十六日至同年月二十六日住院治療，且至九月五日止均不能工作等
    情，並有為恭醫院及新光醫院診斷證明書附卷可稽，堪信為真實。
三、按「被保險人因遭遇普通傷害或普通疾病住院診療，不能工作，以致未能取得原
    有薪資，正在治療中者，自不能工作之第四日起，發給普通傷害補助費或普通疾
    病補助費。」「被保險人因執行職務而致傷害或職業病不能工作，以致未能取得
    原有薪資，正在治療中者，自不能工作之第四日起，發給職業傷害補償費或職業
    病補償費，‧‧‧前項因執行職務而致傷病之審查準則，由中央主管機關定之。
    」「普通傷害補償費及普通疾病補助費，均按被保險人平均月投保薪資半數發給
    ，每半個月給付一次，以六個月為限。但傷病事故前參加保險之年資合計已滿一
    年者，增加給付六個月。」「職業傷害補償費及職業病補助費，均按被保險人平
    均月投保薪資百分之七十發給，每半個月給付一次；如經過一年尚未痊癒者，其
    職業傷害或職業病補償費減為平均月投保薪資之半數，但以一年為限。」勞工保
    險條例第三十三條至第三十六條分別定有明文。又按勞工保險被保險人因執行職
    務而致傷病審查準則第一條規定：「本準則依勞工保險條例（以下簡稱本條例）
    第三十四條第二項規定訂定之。」第二條規定：「被保險人因執行職務而致傷病
    之審查，除法令另有規定外，依本準則辦理。」第二十一條規定：「被保險人於
    作業中，因工作當場促發疾病，而該項疾病之促發與作業有相當因果關係者，視
    為職業病。」本件原告所患腦心肌梗塞，非職業病種類表所列之職業病，為兩造
    所不爭，是本件之爭執，厥在於原告所患疾病其促發與作業是否有相當因果關係
    ，而得視為職業病？
四、經查：
  (一)按當事人主張有利於己之事實者，就其事實有舉證之責任，民事訴訟法第二百七
    十七條前段定有明文，依行政訴訟法第一百三十六條之規定，上開規定為行政訴
    訟程序所準用。又按人民提起課予義務訴訟請求行政機關作成授益行政處分，係
    在增加自己之權利，依上開之規定，自應就權利發生實體上規定要件最低度事實
    負舉證責任，本件原告主張其所患疾病其促發與作業有相當因果關係，自應就此
    一事實負舉證之責任。
  (二)次按所謂有相當因果關係者，係指條件必須依據經驗法則做客觀判斷，而可認定
    在通常情況下，認為行為與結果有因果關係；反之，假如在一般情況下，雖有此
    條件存在，但並不一定會發生此一結果者，則該條件與結果不相當，而不具因果
    關係。就此，被告依行政院勞工委員會所制訂之職業病認定基準，以心肌梗塞之
    個案必須滿足以下條件，始可被認定為職業傷害：「(一)在一個工作班（一般約八
    小時）的時間內遭受急性的，異乎尋常的，例外的壓力，或者這個壓力狀況異乎
    尋常地超越當事人的年齡和一般體能，或在特定工作時間內從事超越平日工作甚
    多的，不利於健康的生理或心理負荷；這個壓力負荷狀況需要客觀、明確、詳實
    地舉證。(二)腦中風或心肌梗塞必須在遭受壓力後一個合理，短暫的時間內即發生
    ，一般在二十四小時內，最長不得超過四十八小時。」，本院認屬適當。
  (三)查本件原告主張其每日工作的內容為聯結車之駕駛，其二十三年來幾乎每天都工
    作十八小時以上，發病當日沒有特別忙，也是開了十八個小時左右的車，姑不論
    此與原告之配偶即本件訴訟代理人乙○○於九十年三月五日接受被告派員訪查時
    所陳述之「九十年元月三日下午五點三十分左右將拖車停放：：：平時上午五、
    六點出門，平時下午五點多返家，如需堆貨或塞車等則較晚返家，事故當日亦與
    平時一樣時間出門：：：」之情節多有不同，縱認原告上開主張為真實，惟依前
    揭認定基準，原告在事故發生前，並未遭受急性的，異乎尋常的，例外的壓力，
    或在特定工作時間內從事超越平日工作甚多的，不利於健康的生理或心理負荷之
    工作，是本件原告所患實難謂與其工作間有相當因果關係。
五、綜上所述，原告之主張，均無可採。原處分就原告所申請職業災害傷病補償費予
    以否准，認事用法，尚無違誤，爭議審定及訴願決定遞予維持，亦無不合，原告
    訴請撤銷訴願決定、爭議審定及原處分，判命被告應按職業病核給傷病給付，於
    法無據，應予駁回。
六、本件事證已臻明確，兩造其餘之陳述與判決結果不生影響者，不予一一論述。
據上論結，本件原告之訴為無理由，爰依行政訴訟法第九十八條第三項前段，判決如
主文。
中    華    民    國    九十二      年    十一        月      十八      日
                 臺 北 高 等 行 政 法 院   第 一 庭
                                         法  官  王  碧  芳
右為正本係照原本做成。
本件以訴訟事件所涉及之法律見解具有原則性者為限，始得於本判決送達後二十日內
向本院提出上訴狀並表明上訴理由（須按他造人數附繕本）且經最高行政法院許可後
方得上訴。
中      華      民      國    九十二    年     十一     月     十八     日
                                         法院書記官 鄭 聚 恩


司法院資訊處製作；財團法人民間司法改革基金會備份。
